【裁判字號】    98,訴,974
【裁判日期】    990527
【裁判案由】    塗銷所有權移轉登記等
【裁判全文】
臺灣板橋地方法院民事判決               98年度訴字第974號
原      告  辛○○
訴訟代理人  林明正律師
複 代理 人  陳宏雯律師
            林育生律師
被      告  庚○○原姓名：石.
            丁○○
上  一  人
訴訟代理人  粘舜權律師
            吳茂榕律師
            乙○○
複 代理 人  戊○○
            鍾欣惠律師
上列當事人間塗銷所有權移轉登記等事件，本院於民國99年5 月
13日言詞辯論終結，判決如下：
    主  文
原告之訴及假執行之聲請均駁回。
訴訟費用由原告負擔。
    事實及理由
一、程序方面：
  (一)原告於訴狀送達後，將訴之聲明由「一、先位聲明：確認被
    告庚○○（原姓名：石庚○○）與被告丁○○間於民國96年
    4月23日就坐落於臺北縣中和市○○段第1075地號之土地1筆
    及其上第5167建號（即門牌號碼臺北縣中和市○○街270之3
    號）之建築改良物之買賣關係不存在。被告丁○○應將前項
    不動產所有權移轉登記塗銷，回復登記為庚○○所有。二、
    備位聲明：被告等就前開所為之所有權移轉登記應予撤銷。
    被告丁○○應將前項不動產所有權移轉登記塗銷，回復登記
    為庚○○所有。」最後變更為「被告應連帶給付原告新臺幣
    （下同）62萬元，及自變更之訴狀繕本送達之翌日起至清償
    日止，按年息百分之五計算之利息。原告願供擔保，請准宣
    告假執行。」，屬變更應受判決事項之聲明，查被告丁○○
    於本件審理中之98年6月1日將上開房地賣予訴外人李曉翠並
    辦理所有權移轉登記予李曉翠，李曉翠並設定最高限額抵押
    330萬元予臺北縣中和地區農會等情，有上開土地及建物謄
    本附卷可稽（見本院卷第95至98頁），應信為真，核原告請
    求之基礎事實同一，且因情事變更而以他項聲明代最初之聲
    明，依民事訴訟法第255條第1項第2、4款規定，應予准許。
  (二)被告庚○○未於言詞辯論期日到場，核無民事訴訟法第386
    條各款所列情形，爰依原告之聲請，由其一造辯論而為判決
    。
二、原告主張：
  (一)原告執有被告庚○○所簽發之支票4 紙，於提示後竟全遭退
    票，經原告請求  鈞院向被告庚○○發給支付命令後，業蒙
      鈞院核發97年度促字第21271 號支付命令，並已確定在案
    。嗣原告以上開確定之支付命令為執行名義請求就被告庚○○之財產予以強制執行，始知悉被告庚○○於其支票退票後
    10日內，為免其所有上開房地遭強制執行，竟勾串其女即被
    告丁○○，於96年4月23日以虛偽之買賣關係將其原有之上
    開不動產辦理所有權移轉登記予被告丁○○。被告庚○○簽
    發予原告4紙支票之發票日分別為96年4月12日、96年4月20
    日、96年4月23日、96年5月4日，是以顯然被告庚○○係明
    知上開支票屆期未能清償，未逃避債務使原告之債權無法獲
    得清償，故串通被告丁○○就上開房地辦理所有權移轉登記
    。本件被告庚○○於其簽發之支票退票後，為免其所有上開
    房地遭原告強制執行，竟與被告丁○○為通謀虛偽之意思表
    示，而將上開房地辦理所有權移轉登記予被告丁○○，依民
    法第87條第1項規定，其通謀虛偽以買賣為原因之所為之上
    開房地所有權移轉登記，應屬無效。原告為被告庚○○之債
    權人，因其處分財產而受有無法獲清償之不利益，自有確認
    利益。是原告爰依民法第87條第1項規定，請求確認被告間
    就上開不動產所為買賣關係不存在，並依民法第242條規定
    ，代位被告庚○○行使民法第767條請求權，請求被告丁○○塗銷所有權移轉登記，而為先位聲明。又被告丁○○為被
    告庚○○之女，承上所述，乃故意以背於善良風俗之方式協
    助被告庚○○脫產。退步言之，縱被告間就上開房地之買賣
    行為非屬無效，亦屬詐害債權行為，原告自得依民法第244
    條第1項規定，請求撤銷，而為備位聲明。被告庚○○雖係
    於96年4月份將上開房地移轉登記予被告丁○○，然原告直
    至97年9月間，持鈞院97年度第21271號支付命令暨確定證明
    聲請強制執行時，始知悉被告庚○○為名下並無任何不動產
    ，其為逃避債務，已將上開房地移轉登記予被告丁○○之事
    實，是原告依民法第244條規定撤銷詐害債權並未逾越法定
    除斥期間。
  (二)被告庚○○將上開房地移轉登記予被告丁○○，確實係出於
    通謀虛偽意思表示，觀諸證人甲○○：「價款沒有詳細的講
    ．．．決定要賣房子就是在開始幫被告庚○○繳貸款的時候
    ，就是被告庚○○口頭上講說，如果被告丁○○幫她繳房貸
    ，就把房子賣給她。．．．總額我不知道，只有我女兒知道
    ．．．因為是後來被逼債逼到沒有辦法。是被告庚○○外面
    的債權人在逼她債。」及證人己○○：「這件是我負責過戶
    的。．．．本件實際買賣房屋是承接貸款，實際貸款的金額
    我也不知道。我沒有看到雙方有付款的事實。當初我只是辦
    理過戶手續，我不必去瞭解貸款的金額及過程。只要他們同
    意過戶要繳稅就好。．．．他們實際繳交多少錢，我沒有實
    際去瞭解，本件實際交易價格我不清楚。」之證言，可知買
    賣契約根本未約定買賣價金，遑論被告丁○○有交付價款與
    被告庚○○之事實。實務上委託代書代辦房地買賣及過戶之
    案件，若為真實交易，代書除代辦過戶手續外，亦會代買賣
    雙方擬訂買賣契約書（即俗稱之私契），故衡諸一般經驗法
    則，定知悉本件實際買賣價格。惟承辦本案過戶之代書己○○已證稱「不知道本件實際交易價格」，此外，其並未看到
    被告雙方有付款的事實，已證明被告二人從頭到尾皆未約定
    買賣價金，被告庚○○將上開房地移轉登記與被告丁○○實
    係出於同謀虛偽意思表示，意在脫產以逃避眾多債權人強制
    執行。尤有甚者，被告丁○○為幫助其母庚○○脫免債務，
    於知悉被訴塗銷上開房地之移轉登記後，竟迅於本案第1次
    開庭前迅速脫產轉賣他人，顯係被告二人恐怕本案敗訴，須
    塗銷移轉登記，回復至被告庚○○名下，將遭法院強制執行
    之故。益見被告二人間就上開房地所為之買賣及移轉登記行
    為，全係為逃避債權人即原告之強制執行，所為通謀虛偽意
    思表示，以達被告庚○○脫產之目的，其等故意以背於善良
    風俗之方法共同侵害被上訴人債權，情至明顯，是被告二人
    應對原告負連帶賠償責任。
  (三)被告丁○○辯稱其承接房屋貸款已清償1,82萬8,662元，惟
    該房貸之借款人為甲○○，並非被告庚○○，故被告丁○○
    係清償甲○○之貸款而非被告庚○○之貸款。此外，其亦承
    認從未給付買賣價金予被告庚○○，可知被告二人確無買賣
    之事實。被告丁○○雖又辯稱上開房地為30多年之老公寓，
    附近房價與此金額相近」云云，然證人甲○○已證稱隔壁鄰
    居賣270多萬。被告丁○○於本件審理中將上開房地賣予訴
    外人李曉翠並辦理所有權移轉登記予李曉翠，李小翠以設定
    最高限額抵押予臺北縣中和地區農會之方式貸得330萬元，
    以銀行評估不動產（中古屋）價值貸款額度約為房價7成推
    算，上開房地之市場交易價值至少有470萬元（即被告丁○○賣出之成交價）。上開房地之市場成交價高出被告丁○○
    清償貸款之金額將近300萬元，何以被告庚○○願以如此低
    微之金額賣出？於理不合。可見該交易確為虛偽買賣無疑。
    綜上可知被告石庚○○將上開房地移轉登記與被告丁○○顯
    係出於通謀虛偽意思表示並進而共同侵害原告之債權。爰依
    侵權行為之法律關係提起本訴等語。併為聲明：1.被告應連
    帶給付原告62萬元，及自變更之訴狀繕本送達之翌日起至清
    償日止，按年息百分之五計算之利息。2.原告願供擔保，請
    准宣告假執行。
三、被告丁○○則以：
  (一)被告丁○○與被告庚○○間關於上開房地之買賣契約，並無
    通謀虛偽意思表示，亦無詐害原告之債權，就原告之上開主
    張，被告丁○○鄭重否認之。被告庚○○係被告丁○○之母
    親，因上開房地先前貸款均由被告庚○○向被告丁○○借款
    ，由被告丁○○替其繳納，故被告庚○○於離婚時，遂與被
    告丁○○協議，將上開房地出售於被告丁○○，並由被告丁○○負責償還銀行貸款，買賣契約確屬真正，並無所稱通謀
    虛偽意思表示或詐害債權。
  (二)對於原告主張被告庚○○積欠原告票款債務之事實不爭執，
    本件被告間確實有買賣關係存在，兩造約定買賣價金即如辦
    理移轉登記時所附之買賣移轉契約書所載，房屋部分為170,
    900元，土地部分為1,400,396元，被告丁○○從95年10月24
    日起即幫被告庚○○繳納國泰人壽保險股份有限公司（下稱
    國泰人壽保險公司）之貸款，每月繳納壹萬多元，後來國泰
    人壽保險公司要求將借款戶名變更為甲○○，但實際繳納各
    期貸款之還款帳戶仍是被告丁○○開設的郵局帳戶。被告間
    除簽訂辦理移轉登記時所附之買賣移轉契約書外並未簽訂其
    他買賣契約書，96年間因為被告庚○○與甲○○辦理離婚，
    上開房地抵押貸款又都是被告丁○○在繳納，所以就同時將
    之移轉過戶給被告丁○○。
  (二)證人己○○證述雙方買賣是以公契的價金計算，被告丁○○
    所承接的金額亦高於此價格，本件並非通謀虛偽意思表示，
    亦非詐害債權之買賣。被告丁○○對上開房地所付出之價款
    總額，即房貸扣款總額361,239元，加上承接房貸尾款1,467
    ,423元，總共為1,828,662元。有扣款存摺影本及國泰人壽
    回函可知。證人丙○○證詞也有證實其有借款予被告丁○○
    償還本件房貸。附近房子交易市價亦於此價額相近。上開房
    地為三十多年老公寓等語，資為抗辯。併為答辯聲明：原告
    之訴駁回。
四、被告庚○○未於言詞辯未於言詞辯論期日到場，亦未提出書
    狀作何聲明或陳述。
五、兩造均不爭執之事實：
  (一)被告庚○○簽發予原告4紙支票之發票日分別為96年4月12日
    、96年4月20日、96年4月23日、96年5月4日，面額共計62萬
    元，屆期均未能兌現，經本院核發97年度促字第21271號支
    付命令確定。嗣原告97年9月間以上開確定之支付命令為執
    行名義請求就被告庚○○之財產予以強制執行，始知悉被告
    庚○○於96年4月23日以買賣為由，將其原有之上開房地辦
    理所有權移轉登記予被告丁○○，致被告庚○○名下已無不
    動產。
  (二)甲○○與被告庚○○原係夫妻，於96年6月13日離婚。甲○○為被告丁○○之父，被告丁○○為被告庚○○之女。被告
    丁○○自95年10月24日起即幫忙繳納上開房地在國泰人壽保
    險公司之貸款，每月自被告丁○○之郵局帳戶扣款繳納本息
    ，計361,239元，加上承接房貸尾款1,467,423元，總共為1,
    828,662元。
  (三)被告丁○○於98年6月1日將上開房地賣予訴外人李曉翠並於
    98年6月17日辦理所有權移轉登記予李曉翠，李曉翠並設定
    最高限額抵押330萬元予臺北縣中和地區農會。
六、原告主張：被告庚○○將上開房地移轉登記與被告丁○○顯
    係出於通謀虛偽意思表示，被告丁○○於本件審理中將上開
    房地賣予訴外人李曉翠並辦理所有權移轉登記予李曉翠，李
    小翠以設定最高限額抵押予臺北縣中和地區農會之方式貸得
    330萬元，被告庚○○、丁○○並進而共同侵害原告之債權
    。爰依侵權行為之法律關係提起本訴等語。被告則辯稱如上
    。經查：
  (一)按「表意人與相對人通謀而為虛偽意思表示者，其意思表示
    無效。但不得以其無效對抗善意第三人。」，民法第87條第
    1項定有明文。次按民事訴訟如係由原告主張權利者，應先
    由原告負舉證之責，若原告先不能舉證，以證實自己主張之
    事實為真實，則被告就其抗辯事實即令不能舉證，或其所舉
    證據尚有疵累，亦應駁回原告之請求。又請求履行債務之訴
    ，除被告自認原告所主張債權發生原因之事實外，應先由原
    告就其主張此項事實，負舉證之責任，必須證明其為真實後
    ，被告於其抗辯事實，始應負證明之責任，此為舉證責任分
    擔之原則（最高法院17年上字第917號、43年臺上字第377號
    判例意旨參照）。
  (二)被告庚○○簽發予原告4紙支票之發票日分別為96年4月12日
    、96年4月20日、96年4月23日、96年5月4日，面額共計62萬
    元，屆期均未能兌現，經本院核發97年度促字第21271號支
    付命令確定。嗣原告97年9月間以上開確定之支付命令為執
    行名義請求就被告庚○○之財產予以強制執行，始知悉被告
    庚○○於96年4月23日以買賣為由，將其原有之上開房地辦
    理所有權移轉登記予被告丁○○，致被告庚○○名下已無不
    動產。甲○○與被告庚○○原係夫妻，於96年6月13日離婚
    。甲○○為被告丁○○之父，被告丁○○為被告庚○○之女
    。被告丁○○自95年10月24日起即幫忙繳納上開房地在國泰
    人壽保險公司之貸款，每月自被告丁○○之郵局帳戶扣款繳
    納本息，計361,239元，加上承接房貸尾款1,467,423元，總
    共為1,828,662元。被告丁○○於98年6月1日將上開房地賣
    予訴外人李曉翠並於98年6月17日辦理所有權移轉登記予李
    曉翠，李曉翠並設定最高限額抵押330萬元予臺北縣中和地
    區農會之事實，為兩造所不爭執，復據證人丙○○到庭證述
    明確（見本院卷二第70至71頁），並有債權憑證、上開土地
    及建物之登記謄本、建物之異動資料、全戶戶籍資料查詢結
    果、聲請強制執行繳費收據、被告庚○○96年度綜合所得稅
    各類所得資料清單、財政部臺灣省北區國稅財產歸屬資料清
    單、上開土地及建物之登記謄本、借據（見本院卷一第6至1
    8頁、第30頁、第91至93頁、本院卷二第95至98頁、第18頁
    ）為證，堪信屬實。
  (三)上開房地原係被告庚○○所有，被告庚○○於88年5月3日以
    上開房地向國泰人壽保險公司辦理抵押貸款150萬元，復於
    93年9月8日以上開房地向國泰人壽保險公司辦理抵押貸款15
    0萬元，嗣於95年9月20日改由甲○○以上開房地（擔保物提
    供人為被告庚○○）向國泰人壽保險公司辦理抵押貸款170
    萬元以清償被告庚○○原來之借款，上開170萬元貸款已於
    98年1月12日清償完畢（自95年10月24日起至清償日止，即
    每月自被告丁○○之郵局帳戶扣款繳納本息，並由被告丁○○承接房貸尾款1,467,423元，並加以清償）等情，亦為兩
    造所不爭執，並有上開房地貸款繳息記錄、擔保放款利息收
    據、被告丁○○撥款帳戶紀錄、中和地政事務所規費收據、
    上開房地所有權買賣移轉契約書及上開土地及建物之登記謄
    本、建物之異動資料、國泰人壽保險公司98年6月26日函及
    所附資料、國泰人壽保險公司98年8月20日函及所附資料、
    借據附卷可稽（見本院卷一第51至65頁、第8至18頁、第72
    至74頁、第96至97頁、本院卷二第18頁），應信為真。又被
    告丁○○自95年10月24日起即幫忙繳納上開房地在國泰人壽
    保險公司之貸款，每月自被告丁○○之郵局帳戶扣款繳納本
    息，計361,239元，加上承接房貸尾款1,467,423元，總共為
    1,828,662元等情，已如前述，足見上開房地雖曾改由甲○○以之向國泰人壽保險公司辦理抵押貸款170萬元，但甲○○並未清償分文，而係由被告丁○○清償，且甲○○之所以
    辦理上開抵押貸款170萬元係為了清償被告庚○○原來以上
    開房地向國泰人壽保險公司辦理抵押之貸款，故實際上，被
    告庚○○之上開抵押貸款係由被告丁○○清償，並非甲○○
    ，是被告丁○○辯稱其係幫被告庚○○繳納上開房地之本息
    總共為1,828, 662元等語，即屬有據，應屬可採。原告主張
    ：上開房貸之借款人為甲○○，並非被告庚○○，故被告丁○○係清償甲○○之貸款而非被告庚○○之貸款等語，即乏
    依據，洵無足採。
  (四)被告庚○○於96年4月23日將其所有之上開房地賣予被告丁○○，並於96年5月11日辦理所有權移轉登記予被告丁○○
    等情，業據證人甲○○、己○○到庭證述明確（見本院卷二
    第35至37頁、第89至90頁），並有上開土地及建物之登記謄
    本、建物之異動資料、臺北縣中和地政事務所99年1月7日函
    及所附資料附卷可稽（見本院卷一第8至18頁、本院卷二第
    13至68頁），且原告對於上開物證不爭執，應信為真。矧甲○○與被告庚○○原係夫妻，於96年6月13日離婚。甲○○
    為被告丁○○之父，被告丁○○為被告庚○○之女。又被告
    丁○○自95年10月24日起即幫忙繳納上開房地在國泰人壽保
    險公司之貸款，每月自被告丁○○之郵局帳戶扣款繳納本息
    ，計361,239元，加上承接房貸尾款1,467,423元，總共為1,
    828,662元等情，已如前述，矧被告丁○○雖未將上開1,828
    ,662元交付被告庚○○，但其係以代被告庚○○清償上開房
    地之銀行房貸方式作為給付，其結果實等於直接將該清償款
    作為價款交付被告庚○○，由此可見，被告丁○○與被告庚○○間確有買賣上開房地之事實。原告主張：被告丁○○亦
    承認從未給付買賣價金予被告庚○○，可知被告二人確無買
    賣之事實等語，亦乏依據，洵無可採。
  (五)兩造間於96年4月23日就上開房地成立買賣契約之價款為1,8
    28,662元，且被告丁○○自95年10月24日起即幫被告庚○○
    繳納上開房地在國泰人壽保險公司之貸款，每月自被告丁○○之郵局帳戶扣款繳納本息，計361,239元，加上被告丁○○因上開買賣而承接房貸尾款1,467,423元，迄至98年1月12
    日清償完畢，總共為1,828,662元等情，已如前述，又證人
    甲○○證稱：（法官問：為何要賣給你女兒？）因為被告庚○○賭博所以沒有錢，房貸繳不出來。（法官問：何時約定
    要買賣？何時借錢？）幫被告庚○○繳款是在95年6月起，
    被告丁○○就開始幫被告庚○○繳房貸。決定要賣房子就是
    在開始幫被告庚○○繳貸款的時候，就是被告庚○○口頭上
    講說，如果被告丁○○幫她繳房貸，就把房子賣給她。（被
    告訴訟代理人問：當初賣房子給被告丁○○時，市價約多少
    ？）沒有去問這個，只知道隔壁鄰居有賣270幾萬，並沒有
    去訪價。（原告複代理人問：你剛剛稱95年已經約定好要買
    賣，則為何到96年才辦理過戶？）因為是後來被逼債逼到沒
    有辦法。是被告石庚○○外面的債權人在逼她債等語，足見
    上開房地於95年10月24日被告丁○○幫被告庚○○繳納上開
    房地在國泰人壽保險公司之貸款時，兩造間即有締結買賣契
    約之意思，僅價款未能確定而已。又上開房地之買賣價款1,
    828,662元既為兩造於96年4月23日所合意，以兩造間為母女
    關係而言，並未比照一般買賣方式先查估上開房地之實際價
    格，即以兩造所同意之價格及付款方式成立買賣，亦人情之
    常，尚難以證人甲○○所證稱：只知道隔壁鄰居有賣270幾
    萬等語，即認兩造間就上開房地之買賣為通謀虛偽意思表示
    ，而認買賣關係不存在。
  (六)被告丁○○於98年6月1日將上開房地賣予訴外人李曉翠並於
    98年6月17日辦理所有權移轉登記予李曉翠，李曉翠並設定
    最高限額抵押330萬元予臺北縣中和地區農會等情，雖已如
    前述，惟查被告丁○○將上開房地賣予李曉翠之時間，與兩
    造間就上開房地之買賣時間，相距2年以上，且被告丁○○
    與李曉翠之買賣價款實際為何未明，上開最高限額抵押之實
    際借款金額亦不明，退一步言之，縱認被告丁○○將上開房
    地賣予李曉翠之價款高於兩造間就上開房地之買賣價款，亦
    因締結買賣契約之時間、雙方關係、資力、上開房地之價格
    自有不同，尚難僅憑李曉翠並設定最高限額抵押330萬元予
    臺北縣中和地區農會等情，即認兩造間就上開房地之買賣非
    真。
  (七)基上，兩造間就上開房地之買賣為真，其基於買賣而為移轉
    登記行為，均非出於通謀虛偽意思表示，並無任何不法可言
    。原告就其主張：被告庚○○將上開房地移轉登記與被告丁○○顯係出於通謀虛偽意思表示，被告丁○○於本件審理中
    將上開房地賣予訴外人李曉翠並辦理所有權移轉登記予李曉
    翠，李小翠以設定最高限額抵押予臺北縣中和地區農會之方
    式貸得330萬元，被告庚○○、丁○○並進而共同侵害原告
    之債權等情，亦未舉證以實其說，是原告此部分之主張，尚
    乏依據，殊無足取。
七、從而，原告依侵權行為之法律關係，請求被告連帶給付如訴
    之聲明所示，為無理由，應予駁回。原告之訴既經駁回，其
    假執行之聲請即失所附麗，應併予駁回。
八、本件事證已臻明確，兩造其餘攻擊、防禦方法及舉證，經本
    院審酌後，認對於判決結果均無影響，爰不一一論述，併此
    指明。
據上論結，本件原告之訴為無理由，依民事訴訟法第385條第1項
前段、第78條，判決如主文。
中    華    民    國    99    年    5     月    27    日
                  民事第三庭    法  官  楊千儀
以上正本係照原本作成。
如對本判決上訴，須於判決送達後20日內向本院提出上訴狀（需
按他造人數附繕本）。
中    華    民    國    99    年    5     月    27    日
                                書記官  劉鴻傑

司法院資訊處製作；財團法人民間司法改革基金會備份。
